臺灣高等法院民事判決　八十五年度重上字第三一○號
　　　上　訴　人　盟座汽車股份有限公司
　　　法定代理人　郭嘉禾
　　　被　上訴人　甲○○
右當事人間侵權行為損害賠償事件，上訴人對於中華民國八十四年四月二十一日臺灣
臺北地方法院八十三年度附民字第五一五號第一審刑事附帶民事訴訟判決提起上訴，
經本院刑事庭裁定移送民事庭，本院判決如左：
      主      文
上訴駁回。
第二審訴訟費用由上訴人負擔。
      事      實
甲、上訴人方面：
一聲明：
  (一)原判決廢棄。
  (二)被上訴人應給付上訴人新臺幣（下同）一千九百四十一萬九千九百八十四元，及
    自起訴狀繕本送達之翌日起至清償日止，按週年利率百分之五計算之利息。
  (三)前項請求，願供擔保，請求宣告假執行。
二陳述：
  (一)本件依刑事訴訟法第四百八十七條第一項規定提起附帶民事訴訟。
  (二)被上訴人原任上訴人公司董事長，為從事業務之人，於其任職董事長期間，意圖
    為自己不法之所有，將其業務上持有之上訴人公司資產易持有為所有，被上訴人
    行為構成業務侵占罪及背信罪責，依民法第一百八十四條第一項、第五百四十四
    條第一項、第二百十三條、第二百零三條、公司法第一百九十二條第三項規定請
    求下列損害、利息：
　　(1)上訴人公司於七十九年九月間向馬自達公司買進汽車底盤六‧四噸二十部，每
　　　部五十七萬元、四‧七噸二十三部，每部四十六萬元，計四十三部委託他人打
　　　造拖吊車門，費用每部二十萬五千二百七十九元。六‧四噸拖吊車售價每部一
　　　百零四萬元，四‧七噸拖吊車售價每部九十一萬元，上訴人全數出售他人，所
　　　得價款一千零九十二萬三千零三元，另拖吊車底盤與打造費用之加值營業稅退
　　　稅金一百四十六萬七千元，計一千二百三十九萬零三元，均為被上訴人侵占入
　　　已。
    (2)上訴人公司於八十二年度向九十六位靠行車主收取服務標章使用費，每位靠行
      車主每年一萬元、人員組訓、督導管理、文宣廣告費每位每年三萬六千元，上
      訴人向九十六位靠行車主每部車收取信譽保證金一萬元，計五百三十七萬六千
      元，亦遭被上訴人侵占。
    (3)被上訴人於八十三年一月六日，未經上訴人公司董事會或股東會之事先同意，
      私自以公司名義簽發本票向訴外人林源昌借款一百六十五萬三千九百八十一元
      ，未移入公司帳目侵占花用。
三證據：
  上證(一)：八十四年度上訴字第二八三二號刑事判決。
  上證(二)：八十六年度上更(一)字第一一三九號刑事判決。
  上證(三)：刑事補充告訴理由(二)狀繕本。
  請求調閱本件刑事卷宗。
乙、被上訴人方面：
一聲明：上訴駁回。
二陳述：
  (一)本件刑事部分已經原審刑事庭為無罪之諭知。雖公訴人不服該判決，提起上訴，
    然原審刑事庭判決被上訴人無罪無違誤，檢察官之上訴無理由。
  (二)關於上訴人所指被上訴人侵占出售車款利潤一千零九十二萬三千零三元部分，上
    訴人未舉證證明上訴人於七十九年被上訴人接掌時有交付現金予被上訴人。購車
    款係被上訴人向友人借得，做專案處理。被上訴人接掌上訴人公司前已虧損累累
    ，除有營利事業所得稅申報書等證物，亦有證人林源昌等之證言可考，被上訴人
    接掌上訴人公司時，該公司不可能交付現金由被上訴人持有運用。
  (三)委託黑達公司之打造費用係每部三十三萬元，非如上訴人所稱二十萬五千二百七
    十九元。售車款另扣除獎金八十萬元、折讓價一百三十六萬元、國稅局罰款九十
    八萬九千零四元、利息一百三十九萬二千九百七十五元、促銷說明會費用十七萬
    五千元後，已有不足。
  (四)關於上訴人所指五百三十七萬六千元部分，被上訴人未曾持有該退稅金，無侵占
    可言。
  (五)上訴人所指被上訴人侵占靠行車主服務標章使用費等五百三十七萬六千元等，上
    訴人未舉證證明確向靠行車主收取該等費用，且所謂保證金係第一年始收取，以
    後不收取，且於解約時應退還。八十二年間上訴人公司只有六部車新加盟靠行，
    僅收到六萬元保證金。上訴人雖有九十七輛拖吊車靠行，但僅有三十五輛有拖吊
    許可證，合計上訴人於八十二年收到之靠行權利金、管理費、其他收入等，僅有
    一百八十一萬七千六百六十元，非其所稱五百三十七萬六千元。又上開收入，歸
    還被上訴人於八十一年為上訴人公司代墊解約車主權利金一百六十四萬七千一百
    八十二元、八十二年解約車主保證金五十萬元，兩相抵扣，上訴人積欠被上訴人
    七十四萬一千一百八十一元。
  (六)上訴人所稱簽發本票一百六十五萬三千九百八十一元部分，林源昌未交付借款予
    被上訴人，被上訴人未持該款項，自無未移入公司帳目侵占花用之可能。另林源
    昌自八十年迄八十二年間，已代墊一百六十八萬九千四百零九元，恐代墊款為日
    後股東不同意，仍要求被上訴人簽發上開本票作為憑證，被上訴人簽發上開本票
    非向林源昌借款，自無借款未移入公司帳目而侵占花用之情形。
  (七)上訴人法定代理人於九十一年四月二十七日至被上訴人住處表示道歉，期被上訴
    人諒解，被上訴人未接受。
三證據：
  被上證(一)：最高法院判決。
  被上證(二)：上訴人至被上訴人住處道歉及希望以三十萬元作為補償。
丙、本院依職權調閱本院九十一年度上更(二)字第二二五號刑事卷宗並影印相關資料。
      理      由
甲、程序方面：
一本件係本院刑事庭於受理被上訴人涉有侵占犯罪嫌疑，被害人即上訴人依刑事訴訟
  法第四百八十七條規定，於刑事訴訟程序中附帶提起民事訴訟，對於被上訴人請求
  損害賠償。本院刑事庭於八十五年七月九日以八十四年度重附民字第十七號依刑事
  訴訟法第五百零四條，認附帶民事訴訟確係繁雜，非經長久時日不能終結其審判，
  裁定移送本院民事庭，本院民事庭以八十五年度重上字第三一○號受理在案。
二本院於八十五年八月二十八日以前揭被上訴人涉有侵占犯罪嫌疑，牽涉本訴訟事件
  之裁判，裁定命在刑事訴訟終結以前停止訴訟程序。
三按「停止訴訟程序之裁定，法院得依聲請或依職權撤銷之。」民事訴訟法第一百八
  十六條定有明文。再按「民事訴訟法第一百八十六條中止訴訟程序之裁定，法院得
  撤銷之，是中止訴訟程序之裁定，不惟中止應終竣之事由發生時，不可不予撤銷，
  即在此項事由發生前，如法院認為有必要時，亦得予撤銷。」，業經最高法院二十
  六年度滬聲字第十四號著為判例。
四本院認本件訴訟事件已無俟前揭刑事案件訴訟終結後，始得行本件訴訟程序之必要
  ，於九十一年九月二十四日職權撤銷前於八十五年八月二十八日所為停止本件訴訟
  程序之裁定。
五上訴人請求嗣本件刑事判決確定後，方就附帶民事訴訟判決云云，然本件刑事判決
  無論其判決結果如何，該刑事判決所為事實之認定，於獨立民事訴訟之裁判時，均
  不受其拘束，上訴人上開主張尚無可採。
乙、得心證之理由：
一本件上訴人起訴主張被上訴人原任上訴人公司董事長，為從事業務之人，於其任職
  董事長期間，意圖為自己不法之所有，將其業務上持有之上訴人公司資產易持有為
  所有，計侵占一千九百四十一萬九千九百八十四元，依侵權行為損害賠償法則，請
  求被上訴人給付一千九百四十一萬九千九百八十四元，及自起訴狀繕本送達之翌日
  起至清償日止，按週年利率百分之五計算之利息云云；被上訴人則以其未侵占上開
  款項，上訴人之請求無理由等語資為抗辯。
二上訴人主張被上訴人原任上訴人公司董事長，為從事業務之人，於其任職董事長期
  間，意圖為自己不法之所有，將其業務上持有之上訴人公司資產易持有為所有，計
  侵占一千九百四十一萬九千九百八十四元等事實，固據上訴人提出汽車底盤統一發
  票、打造拖吊車身費用統一發票、購車買受人及價格明細表、證明書、本件刑事案
  件之檢察官起訴書等為證。惟為被上訴人所否認，辯稱其未侵占上開款項等語。
三上訴人主張被上訴人侵占上訴人公司款項一千九百四十一萬九千九百八十四元，其
  細目為(一)出售六‧四噸拖吊車二十輛、四‧七噸拖吊車二十三輛所獲價款一千零九
  十二萬三千零三元及退稅金一百四十六萬七千元、(二)自靠行車主收取服務標章使用
  費，人員組訓、督導管理、文宣廣告費、信譽保證金等計五百三十七萬六千元、(三)
  以公司名義簽發本票向訴外人林源昌借款一百六十五萬三千九百八十一元。被上訴
  人是否侵占上開款項，茲分述之：
  (一)出售六‧四噸拖吊車二十輛、四‧七噸拖吊車二十三輛所獲價款一千零九十二萬
    三千零三元部分：
    (1)上訴人向馬自達股份有限公司購買上開四十三輛車體，再委由黑達汽車股份有
      限公司加裝拖吊機具後，賣給各靠行車主。
    (2)其中上訴人向馬自達公司購買上開四十三輛車體之車款計二千一百九十八萬元
      ，有馬自達公司之付款證明書在卷可憑（影本見本院卷(二)第七十一頁）。另和
      由黑達汽車股份有限公司加裝四十三具拖吊機之價金為一千五百三十七萬二千
      五百元，亦有黑達公司之催收尾款電傳在卷可按（見本院卷(二)第七十二頁）。
      另證人陳乾宗於刑事案件中到庭證稱：「（盟座交付你售車獎金八十萬元可有
      收據﹖）那時我是盟座管理部經理，一有成交時，有的送現金給介紹之人及開
      銷：：，公司以一輛二萬元當酬金拿來給我運用。我有銷售出去後有幾輛就去
      領來，：：」，有陳乾宗筆錄附於臺灣臺北地方法院八十三年度訴字第二○五
      ○號刑事卷宗第五十頁背面、第五十一頁正面可參（影本見本院卷(二)第二○八
      頁以下），是上訴人公司確支付公司銷售職員獎金八十萬元。
    (3)賣車之折讓總額為一百三十萬元，亦經購車之車主於刑事案件中到庭證稱屬實
      ，有李火元稱「：：總價萬元，四‧七噸：：」、「（可知買的較便宜十萬
      元？）不曉得。」、「（放了一年一般買有無折扣？）一般是這樣。」、林秋
      城稱：「二手車有用過價款萬元。」、「那時行情裝到好約九十萬元。」、
      黃教瑜稱「90萬六噸：：90年車。」、劉珍添稱：「90萬馬自達六‧四噸。」
      、「：原價應是一一四萬元（或一○四萬元，按筆錄記載不清）。」，有其等
      筆錄附卷足考（筆錄影本見本院卷(二)第七十六頁、第七十七頁、第七十九頁、
      第八十頁、第二一二頁以下）。另證人林源昌於刑事案件證稱：「（賣車折讓
      總額一三○萬何來？）最後有四臺，我們有開收據，收據之存根放在公司，這
　　　裡面有銷售之佣金。」（見本院卷(二)第九十二頁），是上訴人賣車確為折讓，
　　　總額為一百三十萬元。
    (4)上訴人公司支付國稅局之稅款及罰鍰計九十八萬九千零四元，有財政部臺北市
      國稅局稅款及財務罰鍰繳款書附卷足考（見本院卷(二)第八十三頁以下）。
    (5)上訴人支付馬自達公司、黑達公司之訂金係向他人借得，支出利息一百三十九
      萬二千九百七十五元，有利息支付一覽表附卷足稽（見本院卷(二)第八十八頁、
      第八十九頁）。另經證人於刑事庭證稱屬實，侯義德證稱：「他向我借幾萬
      ，我亦有記事本：：。」、陳乾宗稱：「年年底有借了一一○萬，利息二分
　　　四。」、沈東松稱：「（甲○○列表向你借之錢是否正確？）有的錢旺我向樓
　　　上借的，錢是不少，但我無法記得那麼清楚。」、「8.他借二○六萬元，你
　　　可記得？）借是應該有，但不是一次借。」，亦有侯德義、陳乾宗、沈東松等
　　　筆錄附卷足考（影本見本院卷(二)第二一九頁以下）。
    (6)另上訴人公司為出售上開車輛，促銷說明會十四場，支出十四萬五千元費用，
      已據林源昌於刑事案件中證述屬實，雖無證據，然商界於推出新產品時，常有
      產品發表會，為商界之習慣，是上訴人公司有促銷說明會十四場，核與常情相
      符。
    (7)以上上訴人公司為本件出售車輛，支出四千一百九十七萬九千四百七十九元（
      計算式：00000000＋00000000＋800000＋0000000＋989004＋0000000＋145000
      ＝00000000）。
    (8)上訴人公司於刑事案件提起告訴時，稱其出售系爭車輛之售價合計為四千一百
      七十三萬元，有告訴狀在卷可憑（影本見本院卷(二)第二二八頁以下），則扣除
      前開支出之四千一百九十七萬九千四百七十九元後，尚有虧損，被上訴人自無
      侵占出售車輛利潤可言。
  (二)退稅金一百四十六萬七千元、(三)自靠行車主收取服務標章使用費，人員組訓、督
    導管理、文宣廣告費、信譽保證金等計五百三十七萬六千元及(四)以公司名義簽發
    本票向訴外人林源昌借款一百六十五萬三千九百八十一元部分：
    (1)按檢察官以被告連續數行為而犯同一之罪名提起公訴者，法院如僅認其中一行
      為成立犯罪，固無須就犯罪不能證明部分，特於主文中諭知無罪，惟刑事訴訟
      法第五百零三條第一項前段所謂刑事訴訟諭知無罪，按者立法本旨，自係包含
      此種情形在內。
    (2)查本件八十四年度重附民上字第十七號，其刑事案號為八十四年度上訴字第二
      八三二號，而本院八十四年度上訴字第二八三二號刑事判決就上開退稅金一百
      四十六萬七千元、自靠行車主收取服務標章使用費，人員組訓、督導管理、文
      宣廣告費、信譽保證金等計五百三十七萬六千元及被上訴人以公司名義簽發本
　　　票向訴外人林源昌借款一百六十五萬三千九百八十一元部分，係認無積極證據
　　　足認被上訴人確有侵占該等款項情事，犯罪尚屬不能證明，因公訴人認此部分
　　　與構成之犯罪間有連續關係，屬裁判上之一罪，故不另就此部分為無罪之諭知
　　　，有該刑事判決在卷可憑（見本院重附民上字卷第九頁背面、第十頁正面）。
    (3)此部分既經犯罪不能證明，揆諸前開說明，屬刑事訴訟法第五百零七條第一項
      所謂刑事訴訟諭知無罪之範圍，本院刑事庭原應依刑事訴訟法第五百零三條第
　　　一項前段之規定，以判決駁回原告即上訴人之上訴，乃本院刑事庭未經上訴人
　　　之聲請，將之移送本院民事庭，應認上訴人所主張此部分之損害與被上訴人就
　　　八十四年度上訴字第二八三二號刑事判決有罪部分無相當因果關係，上訴人請
　　　求被上訴人賠償該部分之損害，亦屬無據。
四綜上所述，上訴人依侵權行為損害賠償之法則，請求被上訴人給付一千九百四十一
  萬九千九百八十四元，及自起訴狀繕本送達之翌日起至清償日止，按週年利率百分
  之五計算之利息，於法無據，應予駁回，其假執行之聲請，亦失所依據，應併予駁
  回。原判決（臺灣臺北地方法院八十三年度附民字第五一五號刑事附帶民事訴訟判
  決）為上訴人敗訴之判決，並駁回其假執行之聲請，理由雖不同，結論則無二致，
　原判決應予維持。上訴意旨指摘原判決不當，求予廢棄改判，為無理由，應予駁回
　。
五本件因事證已臻明確，兩造其餘攻擊、防禦方法及所為之立證，與判決之結果不生
  若何影響，無庸再逐一予以論究，合併敘明。
據上論結，本件上訴為無理由，依民事訴訟法第四百四十九條第一項、第二項、第七
十八條，判決如主文。
中　　　華　　　民　　　國　　九十一　　年　　 十二 　　月　　　十　　　日
                        　      民事第一庭
　　　　　　　　　　　　　　　　　　審判長法　官　湯　美　玉
　　　　　　　　　　　　　　　　　　　　　法　官　黃　莉　雲
　　　　　　　　　　　　　　　　　　　　　法　官　陳　金　圍
右正本係照原本作成。
如不服本判決，應於收受送達後二十日內向本院提出上訴書狀，其未表明上訴理由者
，應於提出上訴後二十日內向本院補提理由書狀（均須按他造當事人之人數附繕本）
上訴時應提出委任律師或具有律師資格之人之委任狀；委任有律師資格者，另應附具
律師及格證書及釋明委任人與受任人有民事訴訟法第四百六十六條之一第一項但書或
第二項（詳附註）所定關係之釋明文書影本。
中　　　華　　　民　　　國　　九十一　　年　　十二　　　月　　十二　　　日
　　　　　　　　　　　　　　　　　　　　　書記官  王  敬　端
附註：
民事訴訟法第四百六十六條之一（第一項、第二項）：
對於第二審判決上訴，上訴人應委任律師為訴訟代理人。但上訴人或其法定代理人具
有律師資格者，不在此限。
上訴人之配偶、三親等內之血親、二親等內之姻親，或上訴人為法人、中央或地方機
關時，其所屬專任人員具有律師資格並經法院認為適當者，亦得為第三審訴訟代理人
。
